ACORDAO-COMPLETO-2429305

ACÓRDÃO 13319/2020 ATA 42/2020 - SEGUNDA CÂMARA

VISTA, relatada e discutida esta tomada de contas especial, instaurada pela Fundação Nacional de Saúde, em razão da não aprovação da prestação de contas final do Termo de Compromisso TC/PAC 470/2009 (Siafi 657524) , celebrado entre a fundação e o Município de Alto Paraíso de Goiás/GO, tendo por objeto a execução de sistema de abastecimento de água.
                  ACORDAM os ministros do Tribunal de Contas da União, reunidos em sessão da 2ª Câmara, ante as razões expostas pela relatora, e com fundamento nos arts. 1º, inciso I, 12, § 3º, 16, incisos II e III, alíneas "b" e "c", e § 3º, 18, 19, 23, incisos II e III, 26, 28, inciso II, e 57 da Lei 8.443/1992, em: 
9.1. 	declarar revel a empresa Eco Engenharia Eireli;
9.2. 	julgar irregulares as contas de Álan Gonçalves Barbosa e da empresa Eco Engenharia Eireli; 
9.3. 	condená-los, solidariamente, ao recolhimento aos cofres do Tesouro Nacional das quantias a seguir especificadas, atualizadas monetariamente e acrescidas de juros de mora a partir das datas discriminadas até a data do pagamento, abatidas as quantias eventualmente ressarcidas:
	Valor Original (R$) 
	Data da Ocorrência

	9/5/2011
	17.884,28

	25/5/2011
	79.881,93

	18/6/2011
	7.439,90

9.4. aplicar-lhes, individualmente, multas no valor de R$ 17.000,00 (dezessete mil reais) , a serem recolhidas aos cofres do Tesouro Nacional, com atualização monetária calculada da data deste acórdão até a data do pagamento, se este for efetuado após o vencimento do prazo abaixo estipulado: 
9.5.  fixar prazo de 15 (quinze) dias, a contar das notificações, para comprovação, perante o Tribunal, do recolhimento das dívidas acima imputadas; 
9.6.  autorizar a cobrança judicial dos valores, caso não atendidas as notificações; 
9.7.  autorizar o seu pagamento em até 36 (trinta e seis) parcelas mensais consecutivas, caso venha a ser solicitado pelos responsáveis antes do envio do processo para cobrança judicial; 
9.8. fixar o vencimento da primeira parcela em 15 (quinze) dias, a contar do recebimento das notificações, e o das demais a cada 30 (trinta) dias, com incidência dos respectivos encargos legais sobre o valor de cada prestação; 
9.9. alertar aos responsáveis que a inadimplência de qualquer parcela acarretará vencimento antecipado do saldo devedor; 
9.10. enviar cópia deste acórdão ao procurador-chefe da Procuradoria da República no Estado de Goiás, para as providências cabíveis.

Tomada de contas especial instaurada  em razão da não aprovação da prestação de contas final de termo de compromisso celebrado entre a Fundação Nacional de Saúde e o Município de Alto Paraíso de Goiás/GO, tendo por objeto  a execução de sistema de abastecimento de água.

Segunda Câmara

Município de Alto Paraíso de Goiás/GO.

3. Responsáveis: Álan Goncalves Barbosa (CPF XXX.662.601-XX) e Eco Engenharia Eireli (CNPJ 02.858.942/0001-30).
3.1. Interessada: Fundação Nacional de Saúde (CNPJ 26.989.350/0001-16).

13.1. Ministros presentes: Augusto Nardes (na Presidência), Aroldo Cedraz, Raimundo Carreiro e Ana Arraes (Relatora).
13.2. Ministros-Substitutos presentes: Marcos Bemquerer Costa e André Luís de Carvalho.

ANA ARRAES

Trata-se de tomada de contas especial instaurada pela Fundação Nacional de Saúde - Funasa em desfavor de Álan Gonçalves Barbosa, ex-prefeito Municipal de Alto Paraíso de Goiás/GO (gestão 4/9/2010 a 31/12/2012 e 1º/1/2013 a 31/12/2016) , em razão da não aprovação da prestação de contas final do Termo de Compromisso TC/PAC 470/2009 (Siafi 657524) , celebrado entre a fundação e o município, com vigência de 31/12/2009 a 29/2/2012.
O convênio teve por objeto a implantação de sistema de abastecimento de água no assentamento Silvio Rodrigues e Comunidade Rural de Piçarrão, compreendendo a construção de dois reservatórios, rede de distribuição e 68 ligações domiciliares. Para a execução do objeto, foram previstos um total de R$ 516.952,07, sendo R$ 500.000,00, a cargo do concedente, e R$ 16.952,07, da convenente, a título de contrapartida. A Funasa realizou as seguintes transferências para a conta do convênio:
	Data da OB
	Valor

	25/6/2010
	R$ 100.000,00

	1/7/2010
	R$ 150.000,00

	9/2/2011
	R$ 50.000,00

	9/2/2011
	R$ 150.274,62

	1/3/2011
	R$ 49.725,38

Após reiteradas notificações do órgão concedente, o responsável apresentou a prestação de contas, mas foi notificado para que adotasse as medidas saneadoras quanto às irregularidades apontadas no Relatório de Visita Técnica de 13/3/2014, que apontou execução física de 76%.
4.	Por meio do Parecer Financeiro 46/2015, a fundação reprovou a prestação de contas final, em razão da reprovação da execução física das obras, como apontado na conclusão do Parecer Técnico 7/2016 (peça 2, p. 67-76) :
"Apesar dos problemas de execução física encontrados, ocasionando a falta de abastecimento de água ininterrupto em ligações domiciliares contempladas no plano de trabalho inicial aprovado, e principalmente das mudanças de projeto sem apresentação das justificativas técnicas que seriam posteriormente analisadas, verificou-se que a obra está atendendo parcialmente o plano de trabalho em SAA P.A. Sílvio Rodrigues e satisfatoriamente na Comunidade Rural de Piçarrão, porém não é possível quantificar o alcance do objeto sem a análise da planilha orçamentária licitada, contemplando as alterações de projeto e dos relatórios de medição, documentos estes não apresentados e que são parâmetros fundamentais para análise pela equipe técnica. Esta área conclui pela não aprovação e não alcance da etapa útil, mantendo-se inalterado o 'status' deste convênio, conforme já relatado em parecer técnico que apresenta o alcance do objeto em 76% e o objetivo em 0%. Assim, devido a essa insuficiência de parâmetros para a análise técnica, e conforme Portaria FUNASA nº 01 de 17 de agosto de 2015 que institui o 'Status de Obra', esta área reprova o alcance do objetivo, percentual este em 0%, e mantém o status 'encerrada sem etapa útil"
Na instrução inicial, a SecexTCE constatou que o processo carecia de informações imprescindíveis para sua análise, propondo realização de diligência à Superintendência Estadual da Funasa em Goiás.
Autorizei a realização da, nos seguintes termos: diligenciar à Funasa, solicitando que, em relação ao sistema de abastecimento de água previsto no Termo de Compromisso TC/PAC 470/2009, firmado com o Município de Alto Paraíso de Goiás/GO, informe o estágio atual de funcionamento com estimativa acerca do percentual em operação compatível com a informação registrada no Parecer Técnico 007/Diesp/Funasa/GO/2016/MNM (existência de abastecimento para os lotes R111 a R132, no assentamento Silvio Rodrigues e funcionamento satisfatório do sistema na comunidade Rural de Piçarrão) .
6.	Em resposta, a fundação informou que o Município de Alto Paraíso foi contemplado com dois convênios celebrados com a entidade para sistema de abastecimento de água: TC PAC 13/2009 (1ª etapa) e TC PAC 470/2009 (2ª etapa) .
7.	Quanto ao TC PAC 470/2009, tratado nesta tomada de contas especial, a Funasa apontou o seguinte quadro de execução do objeto:
	Item
	Unid.
	Orçado
	Executado
	%

			Quant.
	Valor
	Quant.
	Valor
	
	Instalação do canteiro
	un
	1
	2.796,38
	1
	2.796,38
	100

	Reservatório
	m3
	50
	53.415,35
	60
	53.415,35
	100

	Rede de distribuição
	M
	14.388
	233.434,74
	11.494
	186.747,79
	80

	Ligações domiciliares
	un
	46
	4.618,40
	7
	692,76
	15

	Total com BDI de 25% (Silvio Rodrigues) 
	367.831,09
		304.565,35
	82,80

	Instalação do canteiro
	un
	1
	2.061,75
	1
	2.061,75
	100

	Reservatório
	m3
	20
	33.032,79
	20
	33.032,79
	100

	Rede de distribuição
	M
	6.137
	82.006,08
	3.596
	48.383,59
	59

	Ligações domiciliares
	un
	22
	2.208,80
	21
	2.098,36
	95

	Total com BDI de 25% (Piçarrão) 
	149.136,78
		106.970,61
	71,73

	TOTAL GERAL
	516.967,87
		411.535,96
	79,60

8.	Com relação ao estágio atual de funcionamento dos sistemas de abastecimento, informou que a localidade de Silvio Rodrigues é abastecida de água com qualidade desconhecida, sem tratamento e de forma intermitente. Por sua vez, a localidade de Piçarrão é abastecida de água com qualidade desconhecida, sem tratamento e de forma contínua. 
9.	Constatou-se, ainda, ter  havido recolhimento do saldo de aplicação financeira em 25/7/2012, no valor de R$ 18.689,33.
10.	A SecexTCE promoveu a citação solidária de Álan Gonçalves Barbosa, juntamente com a empresa Eco Engenharia Eireli, em razão da execução parcial do objeto do TC/PAC 470/2009, em 79,60%, com realização de pagamentos por serviços não executados, propiciando o não atingimento integral dos objetivos do convênio e, consequentemente, dano ao erário equivalente valor pago, e não executado.
11.	Álan Barbosa apresentou as suas alegações de defesa sustentando, em síntese: 
a) que as conclusões do Acórdão 7388/2019-TCU-Segunda Câmara, que apreciou o TC PAC 13/2009 (1ª etapa) , promovendo o arquivamento da TCE, devem ser estendidas ao presente caso, dada a ligação entre os dois convênios;
b) que os recursos do TC PAC 470/2009 foram aplicados na execução do objeto pactuado, juntamente com a contrapartida municipal;
c) que prestou contas dos recursos recebidos e que manteve os sistemas de abastecimento em operação ininterrupta;
d) que não houve inexecução parcial e que os problemas de fornecimento de água intermitente na localidade de Sílvio Rodrigues são ocasionados pelo uso inadequado por alguns beneficiários, por problemas técnicos ou ainda por gestão do sistema para atender famílias com maior carência de água;
e) que, quanto ao sistema de abastecimento de Piçarrão, o Relatório de Visita Técnica da Funasa atestou o seu pleno funcionamento, com atendimento de todas as ligações domiciliares pactuadas no Plano de Trabalho;
f) que, as notas fiscais pagas à empresa Eco Engenharia, relacionadas, discriminam o convênio e foram acompanhadas dos respectivos relatórios de medição, certidões negativas de tributos e registro fotográfico;
g) que não houve dolo, apropriação indébita, locupletamento, dano ao erário ou ato de improbidade administrativa.
12.	Por sua vez, a empresa Eco Engenharia Eireli, apesar de regularmente citada, permaneceu silente, operando-se, portanto, os efeitos da revelia, com prosseguimento do processo, nos termos do art. 12, §3º, da Lei 8.443/1992.
13.	Na instrução de mérito, a SecexTCE propõe acatar parcialmente as alegações de defesa apresentadas pelo por Álan Gonçalves Barbosa, apenas para considerar a execução integral das ligações domiciliares na localidade de Piçarrão e seus efeitos sobre a redução do valor do débito. Entende, ainda, que os argumentos apresentados pelo ex-prefeito devem ser considerados em benefício da construtora. Por fim, propõe julgar as contas dos responsáveis irregulares, com imputação de débito e aplicação de multa proporcional ao dano ao erário. 
14.	O Ministério Público junto ao TCU acompanha a unidade técnica.
	É o Relatório.

Robinson Neves Filho (OAB/DF 8.067) e outros representando Álan Goncalves Barbosa.

Procurador Marinus Eduardo de Vries Marsico.

Tomada de Contas Especial. Termo de Compromisso. Execução de Sistema de Abastecimento de Água. Não aprovação da Prestação de Contas Final. Citação. Revelia da Empresa Construtora. Alegações de defesa do Ex-Prefeito Parcialmente Acatadas. Contas Irregulares. Débito. Multa proporcional ao dano ao erário.

TOMADA DE CONTAS ESPECIAL (TCE)

Secretaria de Controle Externo de Tomada de Contas Especial (SecexTCE).

Cuidam os autos de tomada de contas especial instaurada pela Fundação Nacional de Saúde - Funasa em razão da não aprovação da prestação de contas final do Termo de Compromisso TC/PAC 470/2009 (Siafi 657524) , celebrado entre a fundação e o Município de Alto Paraíso de Goiás/GO, tendo por objeto a execução de sistema de abastecimento de água.
2.	Foi constatada a inexecução parcial do objeto do termo de compromisso (execução parcial de 79,60%) , com a realização de pagamentos por serviços não executados, acarretando, por conseguinte, dano ao erário equivalente ao valor pago e não executado. 
3.	Promovida a citação solidária de Álan Gonçalves Barbosa, ex-prefeito da municipalidade, juntamente com a empresa Eco Engenharia Eireli, apenas o primeiro responsável apresentou alegações de defesa; a empresa, regularmente citada, permaneceu silente.
4.	Em sua defesa, Álan Barbosa alega que:
 a) as conclusões do Acórdão 7388/2019-TCU-Segunda Câmara, que apreciou o TC PAC 13/2009 (1ª etapa) , devem ser estendidas ao presente caso, dada a ligação entre os dois convênios;
b) os recursos do TC PAC 470/2009 foram aplicados na execução do objeto pactuado, juntamente com a contrapartida municipal;
c) prestou contas dos recursos recebidos e que manteve os sistemas de abastecimento em operação ininterrupta;
d) não houve inexecução parcial e que os problemas de fornecimento de água intermitente na localidade de Sílvio Rodrigues são ocasionados pelo uso inadequado por alguns beneficiários, por problemas técnicos ou ainda por gestão do sistema para atender famílias com maior carência de água;
e) quanto ao sistema de abastecimento de Piçarrão, o Relatório de Visita Técnica da Funasa atestou o seu pleno funcionamento, com atendimento de todas as ligações domiciliares pactuadas no Plano de Trabalho;
f) as notas fiscais pagas à empresa Eco Engenharia, relacionadas, discriminam o convênio e foram acompanhadas dos respectivos relatórios de medição, certidões negativas de tributos e registro fotográfico;
g) não houve dolo, apropriação indébita, locupletamento, dano ao erário ou ato de improbidade administrativa.
4.	A SecexTCE propõe acatar apenas parcialmente as alegações apresentadas pelo ex-prefeito; o Ministério Público junto ao TCU acompanhou a unidade técnica. Transcrevo os argumentos utilizados pela SecexTCE, aos quais, da mesma forma, incorporo às minhas razões de decidir:
"53.	 Análise: primeiramente, deve ficar claro que a irregularidade tratada nesta tomada de contas especial diz respeito somente à inexecução parcial da rede de distribuição e de ligações domiciliares objeto do TC PAC 470/2009. Apesar de comporem a 2ª etapa do sistema de distribuição de água de Silvio Rodrigues e Piçarrão, esses serviços tiveram execução física independente das obras objeto do TC PAC 13/2009. Vale dizer, que esses convênios, apesar de possuírem objetos complementares, foram executados de forma autônoma. 
54.	 Nesse sentido, as constatações na execução de um dos convênios não importam na regularidade ou irregularidade do outro. Dessa forma, o que restou apurado no TC PAC 13/2009 e decidido no Acórdão 7388/2019, em nada impacta a análise das irregularidades apuradas nestes autos.
55.	 Não há, portanto, qualquer relação de dependência entre as motivações para a instauração da TCE tratada nestes autos com aquelas relativas à TCE objeto do TC PAC 13/2009.
56. 	As informações trazidas pelo responsável acerca das possíveis causas do funcionamento intermitente em Silvio Rodrigues não foram objeto de questionamento na citação, dado que mesmo com funcionamento intermitente, considerou-se que o citado sistema alcançou etapa útil.
57.	 Com relação às visitas técnicas, que o responsável considera tardias, note-se que a Funasa realizou quatro visitas técnicas ao município em 2010, 2011, 2014 e 2016 (peça 2, p. 48-49, 54-55, 61-63 e 65-66) , demonstrando o regular acompanhamento da execução do convênio. 
58.	 Quanto à citada manifestação da Funasa atestando o pleno funcionamento de todas as ligações domiciliares na localidade de Piçarrão, de fato há tal menção no Parecer Técnico 7/2016 (peça 43, p. 5) . 
59.	 Conforme quadro do item 21, para a localidade de Piçarrão a Funasa apontou a execução de 21 das 22 ligações domiciliares. Considerando a afirmação contida no Parecer Técnico 7/2016, acatamos a justificativa apresentada, devendo ser considerada a execução total do item 'Ligações domiciliares', ou seja, suas 22 unidades, passando a ser considerada a execução física de 79,63%, conforme quadro abaixo:
	Item
	Unid.
	Orçado
	Executado
	%

			Quant.
	Valor
	Quant.
	Valor
	
	Instalação do canteiro
	Un
	1
	2.796,38
	1
	2.796,38
	100

	Reservatório
	m3
	50
	53.415,35
	60
	53.415,35
	100

	Rede de distribuição
	M
	14.388
	233.434,74
	11.494
	186.747,79
	80

	Ligações domiciliares
	Un
	46
	4.618,40
	7
	692,76
	15

	Total com BDI de 25% (Silvio Rodrigues) 
	367.831,09
		304.565,35
	82,80

	Instalação do canteiro
	Un
	1
	2.061,75
	1
	2.061,75
	100

	Reservatório
	m3
	20
	33.032,79
	20
	33.032,79
	100

	Rede de distribuição
	M
	6.137
	82.006,08
	3.596
	48.383,59
	59

	Ligações domiciliares
	Un
	22
	2.208,80
	22
	2.208,80
	100

	Total com BDI de 25% (Piçarrão) 
	149.136,78
		107.108,66
	71,80

	TOTAL GERAL
	516.967,87
		411.674,01
	79,63

60.	 O débito a ser considerado, para ambos os responsáveis, passa então a ser o seguinte:
	Total Pago à Eco Engenharia (item 25) 
	516.880,12

	Executado (79,63%) 
	411.674,01

	Não executado (20,37%) 
	105.206,11

61.	 Com relação aos demais documentos acostados à defesa, incluindo-se as notas fiscais e boletins de medição, não servem como prova da execução integral do objeto do TC PAC 470/2009. 
62.	 Conclusão: procedido à análise dos argumentos apresentados, verifica-se que o responsável ancorou sua defesa basicamente na premissa de conexão entre os TC PAC 13 e 470/2009, para requerer o arquivamento desta tomada de contas especial, a exemplo do destino dado à TCE objeto do TC PAC 13/2009, que teve fundamentos absolutamente diferentes (ausência de pressupostos) .
63.	 O responsável não demonstrou que as redes de distribuição e ligações domiciliares de Silvio Rodrigues e Piçarrão foram executadas integralmente, tendo apenas afirmado tê-las executado, sem contudo carrear em sua defesa elementos de prova. Dessa forma, suas alegações de defesa devem ser acatadas parcialmente, tão somente para considerar as ligações domiciliares em Piçarrão 100% executadas, com a devida redução do valor do débito para ambos os responsáveis, conforme cálculos realizados nos itens 59 e 60." (grifo nosso) 
5.	Com base nessas considerações, acompanho a unidade técnica no sentido de que as alegações apresentadas por Álan Gonçalves Barbosa não foram suficientes para afastar as irregularidades apontadas, as acatando, parcialmente, tão somente para considerar a execução integral das ligações domiciliares de Piçarrão, com a redução correspondente no valor do débito. 
6.	No tocante à empresa Eco Engenharia Eireli, apesar de regularmente citada, esta não apresentou alegações de defesa e, portanto, deve ser considerada revel, nos termos do art. 12, §3º, da Lei 8.443/1992. Entretanto, os argumentos apresentados pelo ex-prefeito devem ser considerados em benefício da construtora para fins de redução do débito.
7.	Cumpre mencionar que, nos processos do TCU, a revelia não leva à presunção de serem verdadeiras todas as imputações levantadas contra responsáveis, diferentemente do que ocorre no processo civil. Dessa forma, a avaliação da responsabilidade do agente não pode prescindir da prova existente no processo ou para ele carreada. 
8.	Considerando o princípio da verdade real, que rege esta Corte, procurou-se buscar, na fase interna desta TCE, se havia algum argumento que pudesse ser aproveitado a favor, mas os elementos colhidos nos autos não foram suficientes para afastar as irregularidades. 
9.	Isso posto, considerando que não há elementos nos autos que permitam aferir e reconhecer a boa-fé dos responsáveis, as suas contas devem ser julgadas irregulares desde logo, não se aplicando o disposto no art. 12, §2º, da Lei 8.443/1992. Ademais, condeno-os ao ressarcimento do débito que lhes foi imputado nos ofícios de citação e aplico-lhes multa proporcional ao dano ao erário, nos termos do art. 57 da Lei 8.443/1992.
10.	Quanto à dosimetria da pena, segundo dispõe o art. 22, §2º, da Lei de Introdução às Normas do Direito Brasileiro (LINDB) , na aplicação de sanções, serão consideradas a natureza e a gravidade da infração cometida, os danos que dela provierem para a Administração Pública, as circunstâncias agravantes ou atenuantes e os antecedentes do agente.
11.	Considerando que, no caso em tela, houve execução parcial do objeto pactuado, com algum benefício à sociedade, fixo a multa no percentual mínimo, de 10%, do valor atualizado do débito.
	Ante o exposto, voto por que seja adotada a minuta de acórdão que submeto à apreciação deste Colegiado.
TCU, Sala das Sessões Ministro Luciano Brandão Alves de Souza, em 24 de novembro de 2020.
ANA ARRAES 
Relatora